【裁判字號】    98,消債抗,220
【裁判日期】    981215
【裁判案由】    更生事件之抗告
【裁判全文】
臺灣臺南地方法院民事裁定           98年度消債抗字第220號
抗告人  甲○○
代理人  禎和律師
上列抗告人聲請消費者債務清理事件，對於中華民國98年8月27
日本院98年度消債更字第330號裁定提起抗告，本院裁定如下：
    主    文
抗告駁回。
抗告程序費用新臺幣壹仟元由抗告人負擔。
    理    由
一、本件抗告意旨略以：
（一）抗告人在消費者債務清理條例施行後， 於民國97年9月間
      曾向最大債權人即中國信託商業銀行（以下簡稱中信銀行
      ）請求共同協商債務，而抗告人當時實際所得僅新臺幣（
      下同）16,475元，又中信銀行前於97年2月間起， 即經執
      行法院對抗告人進行強制扣薪，則抗告人在聲請前置協商
      前及協商時， 自97年1月至9月之實際所得合計為140,241
      元，加上年終及三節獎金後， 其所得總額為146,769元，
      平均每月所得16,307元【146,7699＝16,307】；另自97
      年10月起至98年6月聲請更生前，其實際所得合計為150,4
      59元， 加上年終及三節獎金後，其所得總額為172,339元
      ，平均每月所得僅19,148元【172,3399＝19,148，以上
      均詳卷附之抗告人薪資明細表】，是原裁定計算抗告人平
      均每月所得為22,278元，顯有疏誤，其計算錯誤原因為原
      裁定係計算自97年1月至97年9月及自98年1月至98年6月之
      應領薪資（漏未計算97年10月至97年12月之三個月份薪資
      金額），加上年終獎金、績效獎金後之所得總額分別除以
      9個月及6個月，而得到其平均薪資金額；惟原裁定並未審
      酌該年終獎金、績效獎金係整年份之所得，如與上開計算
      區間之合計薪資加總平均，其平均每月所得自然會產生所
      得較高之錯誤現象，則以抗告人於聲請前置協商時（97年
      9月份）之每月平均所得為16,307元， 扣除依內政部公告
      臺灣省97年每月每人最低基本生活費9,829元後，僅餘6,4
      78元，顯已不足支付最大債權人即中信銀行提出按月清償
      7,000元之還款方案 （尚未將應償還非金融機構之債權金
      額計算在內），是抗告人於計算清償中信銀行一人時，已
      有不能清償之情事，若再算入非金融機構之債權時，抗告
      人更有不能清償債務之情至明。
（二）原債權人國泰世華銀行、台新銀行及兆豐國際商業銀行等
      債權銀行，抗告人於聲請前置協商及更生時，僅知渠等債
      權銀行業已將其原債權轉讓予他人，但不知係轉讓與何人
      （詳更生聲請狀之債權人清冊），甚該受讓之債權人亦從
      未向抗告人聯繫其受讓債權之情事，抗告人根本無從聯絡
      ；又中信銀行於協商時亦未向抗告人表示渠等債權銀行不
      能列入協商範圍，僅於電話中簡單告知抗告人每月應清償
      數額，亦從未交付如原裁定書所謂『中信銀行審酌聲請人
      提出資料，提供39期、年利率5%、月付7，000元』之協商
      方案予抗告人參酌， 直至原裁定法院於98年6月30日以裁
      定通知抗告人應限期補正其債權移轉之受讓人各為何者時
      ，抗告人始向原債權人詢問，方為得知原債權移轉之受讓
      人名稱，惟現仍不知如何與受讓人聯絡，故抗告人未能與
      渠等非金融機構依消費者債務清理條例所規定之協商程序
      ，顯非可歸責於抗告人。
（三）且按消費者債務清理條例於施行後，金融機構為逃避前置
      協商程序，迫使消費者無從得知受讓人之情事（因聯合徵
      信報告書不能列出業已轉讓債權之債權人資料），屢見金
      融機構故意將其債權轉讓予資產管理公司，造成消費者無
      法依現行之債務清理條例，將此類非金融機構即受讓之資
      產管理公司一併列入協商範圍，據以損害消費者權益，顯
      已違反誠信原則。而以本件抗告人之總債權銀行人數為例
      ，其轉讓之銀行數即占總債權銀行之百分之75（占總債權
      金額百分之73），是抗告人如何與百分之75之非金融機構
      協商，且該非金融機構在社會上所經營之型態，其素質參
      差不齊，缺乏管理及督導機制，以致此類非金融機構在得
      知抗告人業已向法院聲請更生程序時，均置之不理或故意
      提出極為嚴苛之還款條件對待，則在雙方協商條件極為不
      平等之情況下，抗告人如何與渠等非金融機構請求個別協
      商或祈求免遭強制扣薪之共識，又豈能訂定出適當且合理
      可行之清償方案？是原裁定以消費者債務清理條例規定，
      無法將非金融機構債權納入債務協商範圍為論，應由抗告
      人自行積極主動與受讓之非金融機構協調還款事宜為論，
      應嫌速斷。
（三）抗告人前於聲請更生時，業已陳述抗告人之雇主即日揚科
      技股份有限公司，現今受大環境不景氣影響， 自98年1月
      份起，已強制抗告人需配合公司施放『無薪假』政策，抗
      告人無奈之餘亦得配合； 詎抗告人之雇主卻臨時於98年7
      月間， 向抗告人表示將依勞動基準法第11條第4款規定予
      以資遣（即非自願性離職）， 並於同年8月份起生效，有
      日揚科技股份有限公司離職證明書為憑，是抗告人現已無
      固定工作，然抗告人積極面對，於遭資遣後第一時間之98
      年8月10日即前往台南就業服務站進行失業認定， 並向其
      申請就業機會（至今尚未接獲工作通知），是抗告人現亦
      有不能清償債務之情事，自得依法聲請更生程序至明。
（四）綜上所述，抗告人於聲請前置協商時每月平均所得僅16,3
      07元，扣除依內政部公告臺灣省97年每月每人最低基本生
      活費9,829元後，僅餘6,478元，顯已不足支付最大債權人
      即中信銀行提出之還款方案，而抗告人在面對協商條件極
      具不對等之情況下，絕無能力處理及應付百分之75之非金
      融機構債權人，均非可歸責於抗告人； 又抗告人於98年8
      月份起已遭雇主資遣，至今已無固定工作，顯有不能清償
      債務之事由，為此求為廢棄原裁定，准抗告人開始更生程
      序云云。
二、按債務人不能清償債務或有不能清償之虞者，得依本條例所
    定更生或清算程序，清理其債務，固為消費者債務清理條例
    第3條所明定。 惟查，該條例之立法目的，在於使陷於經濟
    上困境之消費者，得分別情形依重建型債務清理程序（更生
    ）或清算型債務清理程序（清算）清理債務，藉以妥適調整
    其與債權人及其他利害關係人之權利義務關係，保障債權人
    之公平受償，並謀求消費者經濟生活之更生機會，從而健全
    社會經濟發展。而更生程序係以債務人有清理債務之誠意，
    而提出更生方案為前提。若債務人無償債意願，縱強令其進
    行更生程序，亦無更生之可能，故更生程序限於債務人始得
    聲請，債權人尚不得為債務人聲請，消債條例第42條立法理
    由亦著有明文。就更生程序而言，其主要功能為「債權人及
    債務人進行協商，以找出既能維持債務人基本生活，又能使
    債權人之債權獲得最大滿足之債務清償方案」。因此，債務
    人雖有償債意願，必以債務有可預期之收入來源，扣除合理
    生活必要支出後，仍有賸餘資金可用以償還債務，方有進行
    更生程序之可能，若債務人之收入扣除合理生活必要支出後
    ，已無賸餘資金讓債權人受償，自不可能成立任何清償方案
    ，進行更生程序亦失其意義，應認更生之聲請無實益。
三、抗告人前揭主張，固據提出財產及收入狀況說明書、債權人
    清冊、財團法人金融聯合徵信中心當事人查詢個人資料（信
    用報告）回覆書、協商不成立通知書等件為憑，惟查：
（一）本件前置協商程序中，最大債權銀行中信銀行提供「39期
      、年利率5%、月付7,000元」之協商方案， 惟抗告人表示
      每月僅能清償3,500元， 不同意中信銀行所提出之協商方
      案， 因此協商不成立，有協商不成立證明書1紙及債權銀
      行陳報狀1份在卷可稽，合先敘明。
（二）依行政院內政部所公告98年度臺灣省低收入戶最低生活費
      用每人每月為9,829元， 該生活費標準係按照政府最近一
      年平均每人消費支出（包括食品費、衣著鞋襪費、房租水
      電費、家居管理費、醫療保健費、交通通訊費、娛樂教育
      費及雜項支出）百分之60訂定，有內政部頒布歷年最低生
      活費一覽表可憑，是認抗告人每月必要生活費用，依上開
      標準以每月9,829元計算為適當。 是以，抗告人每月須支
      出之必要生活費用為9,829元。
（三）抗告人於聲請狀內自陳於98年7月31日失業後 迄今仍無固
      定工作，現以短期臨時工身份， 按時薪100元計算工資，
      亦非固定工作， 僅能依現況擬提出按月償還1,000元之還
      款方案；另本院依職權調閱抗告人95年度至97年度稅務電
      子閘門財產所得調件明細表所示，抗告人名下並無任何財
      產，且抗告人於其所提出之財產及收入狀況說明書，亦明
      確表示無財產，可見抗告人名下並無財產可處分變現以清
      償債務。然更生方案係依債務人目前收入支出情形，訂定
      一合理可行之更生計畫，從而，以抗告人目前每月收入不
      固定之情形，應可預期抗告人將來必有無法履行更生方案
      之可能，況縱依「個別協商一致性方案」可提供之最寬鬆
      條件「分180期，0利率」計算，抗告人每月猶須還款約5,
      000元【計算式：892,483元180＝4,958元】，足認依抗
      告人之現況實無餘力負擔，故縱法院裁定准其開始更生，
      抗告人亦無法提出債權人可能接受之更生方案，顯見並無
      聲請更生之實益。
四、綜上所述，本件依抗告人主張之收入情形，已無能力清償債
    務並維持基本生活開支，堪認抗告人顯不可能達成任何清償
    方案，其進行更生程序並無實益，且上開欠缺又屬無從補正
    ，依上揭說明，自應駁回其更生之聲請。從而，原審裁定駁
    回其更生之聲請，理由或與本院不同，然其結論並無不合。
    抗告意旨仍指摘原審裁定不當，求予廢棄另為裁定，為無理
    由，應予駁回。
五、據上論結，本件抗告為無理由，依消費者債務清理條例第15
    條，民事訴訟法第495條之1第1項、 第449條第1項、第95條
    、第78條，裁定如主文。
中    華    民    國    98    年    12    月    15    日
                        臺灣臺南地方法院民事第三庭
                            審判長法官  杭 起 鶴
                                  法官  蘇 正 賢
                                  法官  王 獻 楠
上為正本係照原本作成。
本裁定不得抗告。
中    華    民    國    98    年    12    月    15    日
                            書  記  官  李 靜 怡


司法院資訊處製作；財團法人民間司法改革基金會備份。
